【裁判字號】    98,訴,648
【裁判日期】    990713
【裁判案由】    給付買賣價金
【裁判全文】
臺灣新竹地方法院民事判決               98年度訴字第648號
原      告  子○○
            丁○○
            己○○
            丙○○
            乙○○
            戊○○
            丙○○
兼前列六人共同
訴訟代理人  癸○○
被      告  庚○○
            辛○○
共      同
訴訟代理人  鄭洋一律師
複代理人    呂雅莘律師
上列當事人間請求給付買賣價金事件，本院於民國99年6 月29日
辯論終結，判決如下：
    主    文
原告之訴及其假執行之聲請均駁回。
訴訟費用由原告負擔。
    事實及理由
甲、程序部分：
一、按訴狀送達後，原告不得將原訴變更或追加，但被告於訴之
    變更或追加無異議，而為本案之言詞辯論者，視為同意變更
    或追加，民事訴訟法第255 條第2 項定有明文。查本件起訴
    時，原僅列子○○、癸○○及丁○○3 人為原告當事人，並
    依買賣之法律關係，聲明請求：(一)被告應連帶向原告給付購
    買土地54坪之價款新台幣（下同）108 萬元。(四)被告應賠償
    拖欠期間之利息損失即自民國95年1 月起至98年9 月止，以
    目前年利率百分之1.11計算，共44,289元。嗣於訴訟進行中
    ，原告追加己○○、丙○○（Ｚ000000000）、乙○○、戊○○、丙○○（Ｚ000000000）等人為原告當事人，並更正依不
    當得利之法律關係，將原第(一)及(四)項聲明合併更正為：被告
    應給付原告108 萬元及自起訴狀繕本送達翌日起至清償日止
    ，按年息百分之5 計算之利息，而被告對於原告前開所為訴
    之變更、追加並無異議，而為本案之言詞辯論者，揆諸前開
    說明，核無不合，應予准許。
二、次按原告於判決確定前，得撤回訴之全部或一部。但被告已
    為本案之言詞辯論者，應得其同意，民事訴訟法第262 條第
    1 項定有明文。經查，原告起訴時原係列庚○○、辛○○及
    壬○○為被告當事人，嗣於本院99年6 月29日言詞辯論期日
    ，當庭撤回對被告壬○○之訴訟，此並經被告訴訟代理人之
    同意，揆諸前開說明，於法亦無不合，應併予准許。
乙、實體方面：
壹、原告主張：兩造原為坐落新竹縣竹北市○○段漁寮小段559
    、564 地號二筆土地之共有人，前開二筆土地經委託土地仲
    介劉淑櫻姐弟和代書莊寶蓮辦理分割事宜，業於94年年底分
    割完成，並辦畢登記。又兩造於辦理分割過程中，經雙方協
    議，被告願以每坪2 萬元之價格，向原告購買位在分割後坐
    落新竹縣竹北市○○段漁寮小段564 －7 地號土地內之54坪
    土地，買賣價款合計共108 萬元，嗣經代書莊寶蓮依雙方前
    開買賣協議之約定，於辦理分割登記時，已先將被告所買受
    之54坪土地一併移轉登記給被告，故被告庚○○、辛○○及
    訴外人壬○○三人分得之土地面積共為1057.99 平方公尺（
    約320.03坪），則被告庚○○、辛○○及訴外人壬○○三人
    比分割前831.27平方公尺（約251.46坪）多了226.72平方公
    尺（約68.56 坪），扣除訴外人壬○○分得的面積減少35.7
    8 平方公尺，再扣除被告分得路地14.56 坪，則被告多分得
    了54坪土地，原告並因此減少54坪之土地，因原告已依約將
    前開54坪土地過戶給被告，但屢經原告催討，被告均一再假
    藉各種理由，拖欠拒不依前開買賣之約定付款，是被告拒絕
    履行兩造前開買賣契約之約定，則其多分得54坪土地即屬無
    法律上原因之不當得利，並因此造成原告受到財產上之損害
    ，被告自應返還所受之利益。為此，爰依不當得利之法律關
    係，訴請被告返還其等所受54坪土地之利益共108 萬元，並
    聲明：(一)被告應給付原告108 萬元，及自起訴狀繕本送達翌
    日起至清償日止，按年息百分之5 計算之利息。(二)原告願供
    擔保，請准宣告假執行。
貳、被告則以：
一、兩造原為坐落新竹縣竹北市○○段漁寮小段數地號土地之共
    有人，因原告等人為將建商所欲購買特定區域土地劃為自己
    所有以便出售與建商，遂向眾共有人遊說，由其擔任分割土
    地事宜之主事者，眾共有人在原告等人承諾現況分割之前提
    下，便同意由其處理分割事宜，豈料，分割後原告等人所分
    得之土地早已賣給建商獲利，而其他共有人所分得之土地卻
    是產權混亂不清，或有其他共有人之建物坐落其上，或是分
    到供人行走之道路用地…等。然而眾共有人前後數次繳納之
    分割費用總計達30萬元，惟原告等人從未公布前開費用之流
    向，也未曾將測量或分割之結果公諸於全體共有人，直至部
    分共有人發現為何分割尚未完成，卻有建商已開始在共有之
    土地上挖土起造，始發覺事有蹊蹺。現今紊亂之分割結果，
    足以顯示原告等人只顧自身利益而罔顧其他共有人之利益。
二、至原告雖主張兩造間就坐落新竹市○○段漁寮小段564 ─7
    地號內之54坪土地，有達成由被告以每坪2 萬元向原告購買
    之買賣合意云云，惟此並非事實，被告據以否認，經查，兩
    造間從未簽訂過任何買賣契約，亦未達成任何買賣之合意，
    原告自應就此事實舉證以實其說，然原告始終無法提出任何
    證據足資證明兩造間有何買賣契約存在，則原告此部分之主
    張即難採信。又原告嗣雖聲明主張以不當得利為本件之請求
    權基礎，惟本件共有土地之分割係以共有人之分割協議向地
    政機關辦理分割登記為其法律上原因，縱原告認為分割有錯
    誤，在未撤銷錯誤之分割行為前，被告取得系爭地號土地均
    屬有法律上之正當權源，故原告依據不當得利之法律關係提
    起本件訴訟亦無理由。
三、綜上，原告所提之本件訴訟，其請求實無理由，並聲明：(一)
    原告之訴及假執行之聲請均駁回。(二)如受不利益之判決，被
    告願供擔保或以台灣銀行可轉讓定存單為擔保，請准宣告免
    假執行。
、得心證之理由：
一、查兩造原為坐落新竹縣竹北市○○段漁寮小段559 、564 地
    號二筆土地之共有人，共有人連同兩造共有30位，嗣前開二
    筆土地業經辦畢分割登記，分割後各共有人所分得土地面積
    之增減情形，即如被告所提共有人分配前後之面積分析表所
    示，又原共有人甲○○已於97年7 月28日死亡，其就前開土
    地之權利義務，業經繼承人間達成分割協議，而由原告丁○○繼承之事實，有土地登記謄本、同意書、土地登記申請書
    、地籍圖、戶籍謄本、共有人分割前後之土地面積分析表及
    遺產分割協議書等件附卷可稽（見本院卷第7 至63頁、第67
    頁、第80至93頁、第138 頁、第頁），且為兩造所不爭執，
    自堪信實在。
二、本件原告主張被告於辦理系爭二筆土地分割過程中，向原告
    購買位在分割後坐落新竹縣竹北市○○段漁寮小段564 －7
    地號土地內之54坪土地，雙方合意以每坪2 萬元計價，買賣
    價款共計108 萬元，原告嗣已依約履行將前開54坪土地委請
    代書逕登記在被告名下，詎被告迄未履行給付買賣價款之義
    務，則被告既多分得54坪土地，自受有多分得54坪土地共10
    8 萬元之不當利益，並致原告受有損害，惟此已被告所否認
    ，並以前揭情詞置辯，則本件所應審究之爭點厥為：原告依
    不當得利之法律關係，請求被告返還108 萬元，有無理由？
    茲論述如下：
（一）按無法律上之原因而受利益，致他人受損害者，應返還其
      利益，民法第179 條前段定有明文。是不當得利之成立，
      須以無法律上之原因而受利益，致他人受損害為其成立要
      件，若當事人受有該等利益，並非無法律上之原因或未致
      他人受有損害者，自無不當得利之可言（最高法院93年度
      台上字第126 號判決要旨參照）；次按不當得利，須以無
      法律上原因而受利益者，致他人受損害為成立要件，此觀
      民法第179 條規定即明。因給付而受利益者，倘該給付係
      依有效成立之債權契約而為之，其受利益即具有法律上之
      原因，尚不生不當得利問題（最高法院77年度台上字第16
      5 號判決、76年度台上字第1951號判決意旨參照）；再按
      不當得利返還請求權，以無法律上的原因而受利益為其成
      立要件之一，且因自己的行為造成原由其掌控之財產發生
      主體變動，而主張不當得利返還請求權之人，其財產發生
      主體變動，既因其自己的行為所造成，則就無法律上原因
      之消極事實舉證困難所生的危險，自應歸其負擔，始為公
      允。故無法律上原因雖為消極事實，仍應由主張不當得利
      返還請求權之人負舉證責任（最高法院77年度台上字第17
      56號、78年度台上字第1599號、91年度台上字第1673號判
      決參照）。本件原告主張被告受有不當得利，惟此既為被
      告所否認，揆諸前開說明，自應由原告就不當得利之事實
      負舉證之責任。
（二）經查，原告先則起訴主張原告子○○、癸○○及原告丁○○之被繼承人甲○○與被告庚○○、辛○○及訴外人壬○○間就系爭54坪土地達成買賣協議，買賣價金約定為108
      萬元云云，有原告起訴狀附卷可稽（見本院卷第4 頁），
      嗣經被告堅詞否認雙方間有任何買賣契約存在，原告旋改
      口轉稱因各共有人在系爭土地上有地上物，所以依現況分
      割及代書作業疏失，致共有人分得面積與實際應有部分換
      算面積不一致等語（見本院卷第97頁），迄並具狀補述：
      被告庚○○、辛○○及訴外人壬○○所多出的65.56 坪，
      係因訴外人莊寶蓮代書於94年底疏忽過戶給被告庚○○、
      辛○○及訴外人壬○○，屬不當得利云云（見本院卷第11
      7 頁）。迨經被告抗辯系爭2 筆土地於分割後，面積減少
      之共有人並非僅原告3 位，共有21位，又系爭分割事宜，
      並非依共有人原本之協議辦理，而被告所分得之土地上除
      有道路外，尚有他人之建物等語（見本院卷第136 頁），
      原告則又另追加己○○、丙○○（Ｚ000000000）、乙○○
      、戊○○、丙○○（Ｚ000000000）等人為原告當事人，並
      改口主張系爭54坪土地係因訴外人莊寶蓮代書在辦理土地
      分割登記時，未經原告之同意，即將原屬於原告之54坪土
      地過戶給被告庚○○、辛○○及訴外人壬○○（該土地坐
      落於被告被告庚○○、辛○○及訴外人壬○○所分得系爭
      564 －7 地號土地內），則被告庚○○、辛○○及訴外人
      壬○○於分割後，既多分得68.58 坪土地，而該等土地既
      非向其他共有人購買或依共有人間之分割協議給付補償費
      ，是其等所多分得之土地即屬不當得利云云（見本院卷第
      154 、155 頁）。嗣再具狀陳述：被告庚○○、辛○○及
      訴外人壬○○三人於系爭二筆土地分割過程中，透過訴外
      人劉淑櫻姐弟向原告表示願以每坪2 萬元之價錢，向原告
      購買系爭54坪土地，詎代書莊寶蓮代書在雙方尚未簽訂買
      賣契約，被告庚○○、辛○○及訴外人壬○○三人亦尚未
      付款之情形下，即未經原告同意，擅將土地過戶給被告庚○○、辛○○及訴外人壬○○三人，致其等所分得之土地
      面積增加68.56 坪，因被告庚○○、辛○○及訴外人壬○○三人所多分得之土地上，尚有14.56 坪被道路佔用，原
      告同意前開部分繼續作為道路使用，則扣除前開道路用地
      後，被告庚○○、辛○○及訴外人壬○○三人尚多分得54
      坪土地，因被告庚○○、辛○○及訴外人壬○○三人拒絕
      付款，並無合理擁有該54坪土地之理由，自應比照其他共
      有人間買賣土地之約定，以每坪2 萬元計價，則被告應返
      還原告108 萬之不當得利云云（見本院卷第182 、183 頁
      ），復於本院言詞辯論期日時，經本院詢問關於壬○○最
      後所分得之面積較原持分面積總和，尚減少38.78 平方公
      尺，並無增加情形，原告乃當庭撤回對壬○○之訴訟，惟
      另主張被告庚○○及辛○○口頭向原告購買系爭54坪土地
      ，雙方已談妥買賣及價金等事宜，故代書為了作業方便，
      乃先辦理過戶手續，但事後被告庚○○及辛○○二人竟拒
      絕付款云云（見本院卷第182 頁）。準此，核諸原告迭於
      本院審理時，就雙方是否已就系爭54坪土地達成買賣協議
      ，其買賣契約之當事人究為何人，又承辦代書究竟是疏失
      ，抑或未經原告同意，甚或係因兩造已達成買賣協議，故
      為作業方便，乃先將系爭54坪土地過戶給被告二人等陳述
      內容，歷所不一，不僅前後矛盾，且互有扞挌，則原告前
      後不一，且互相矛盾之主張，已難遽信為真。
（三）次查，原告子○○、癸○○及丁○○原起訴主張被告庚○○、辛○○及訴外人壬○○向原告子○○、癸○○及原告
      丁○○之被繼承人甲○○購買分割後坐落系爭564 －7 地
      號土地內之54坪土地，詎原告子○○、癸○○及原告丁○○之被繼承人甲○○依約將54坪之土地登記在被告庚○○
      、辛○○及訴外人壬○○名下後，被告庚○○、辛○○及
      訴外人壬○○竟拒不依約給付買賣價款108 萬元云云，並
      據其等提出土地分割補償分配表為證（見本院卷第65頁）
      ，惟此已為被告所否認，並以前揭情詞置辯。經查，原告
      所提前開土地分割補償分配表係原告單方所保有提出，其
      上並無任何當事人之簽認，且細譯該分配表之抬頭乃載明
      為「補償分配表」，並非買賣契約，至被告庚○○、辛○○及訴外人壬○○欄位內雖記載「564 －7 買54坪」，惟
      被告竟究係向何當事人購買土地，且其等買賣契約之約定
      內容為何，均未見於其上為明確記載，則前開土地分割補
      償分配表尚難執為被告庚○○、辛○○及訴外人壬○○有
      向原告子○○、癸○○及丁○○之被繼承人甲○○購買系
      爭564 －7 地號內54坪土地之有利認定。第查，依原告主
      張被告所購系爭54坪土地係位在系爭564 －7 地號土地內
      ，惟觀之原告所提所有權分割契約書附表－分割後土地情
      形所載，訴外人壬○○並非系爭564 －7 地號土地之所有
      權人，難認其為系爭564 －7 地號土地之買受人，且細譯
      被告所提為原告所不爭執之共有人分割前後面積分析表足
      悉，被告庚○○分割前後土地面積雖有增加90.22 平方公
      尺、被告辛○○分割前後土地面積雖有增加172.22平方公
      尺，惟壬○○分割前後土地面積則減少35.78 平方公尺，
      至原告子○○分割前後之面積雖減少2.96平方公尺、原告
      癸○○分割前後之面積雖減少3.71平方公尺、原告丁○○
      之被繼承人甲○○分割前後之面積雖減少9.83平方公尺，
      然原告子○○、癸○○及原告丁○○之被繼承人甲○○三
      人合計之面積僅減少16.5平方公尺，換算亦僅減少不足5
      坪，核與原告所主張已將被告庚○○、辛○○及訴外人壬○○向其等所購買共54坪土地過戶在被告庚○○、辛○○
      及訴外人壬○○名下乙節不符。準此，則原告原起訴主張
      被告庚○○、辛○○及訴外人壬○○向原告子○○、癸○○及原告丁○○之被繼承人甲○○購買分割後坐落系爭56
      4 －7 地號土地內之54坪土地云云，已難認真實。
（四）再查，原告嗣雖追加己○○、丙○○（Ｚ000000000）、乙○○、戊○○、丙○○（Ｚ000000000）等人為原告當事人
      ，並主張其等與被告庚○○及辛○○間，就被告庚○○及
      辛○○所分得系爭564 －7 地號土地內54坪土地有買賣關
      係存在，則原告既已依約將系爭54坪土地登記在被告庚○○、辛○○名下，是被告二人拒不依約給付買賣價款，自
      受有108 萬元之不當得利云云，惟此亦為被告所否認，並
      以前揭情詞置辯。經查，觀之原告所提前開土地分割補償
      分配表仍不足以證明其等間就被告庚○○及辛○○所分得
      系爭564 －7 地號土地內54坪土地有買賣關係存在等情為
      實，亦如前述，姑不論原告就渠等主張雙方間確存有買賣
      關係乙節，並未能另舉其他有利於己之證據方法以實其說
      ，則渠等前開主張仍難信真實。是縱認原告所主張雙方間
      有買賣關係存在等情為實，惟依原告主張兩造間既存有買
      賣關係，是在該等買賣關係未經撤銷或解除等原因而消滅
      之前，縱被告因該給付而受有利益，然倘該給付確係依有
      效成立之債權契約而為之，揆諸前揭說明，其等所受利益
      即具有法律上之原因，尚不生不當得利問題，但迭經本院
      多次闡明，原告均仍堅持依不當得利之法律關係主張，應
      認原告之主張核與不當得利之構成要件尚屬有間，則原告
      之前開主張要非足取。
三、從而，原告依不當得利之法律關係，請求被告給付108 萬元
    及自起訴狀繕本送達翌日起至清償日止，按年息百分之5 計
    算之利息，為無理由，不應准許。又原告之訴既經駁回，則
    其假執行之聲請亦失所附麗，應併予駁回之。
肆、本件事證已臻明確，兩造其餘攻擊防禦方法及未經援用之證
    據，經本院審酌後，核與本件之結論，不生影響，爰不一一
    贅述，附此敘明。
據上論結，本件原告之訴為無理由，依民事訴訟法第78條，判決
如主文。
中    華    民    國    99    年    7     月    13    日
                  民事第一庭    法  官  高敏俐
以上正本係照原本作成。
如對本判決上訴，須於判決送達後20日內向本院提出上訴狀。
中    華    民    國    99    年    7     月    13    日
                                書記官  黎秀娟

司法院資訊處製作；財團法人民間司法改革基金會備份。
